【裁判字號】    97,訴,1057
【裁判日期】    971226
【裁判案由】    返還不當得利等
【裁判全文】
臺灣臺南地方法院民事判決              97年度訴字第1057號
原      告  丁○○
被      告  丙○○
訴訟代理人  甲○○
            乙○○
上列當事人間請求返還不當得利等事件，經本院於民國97年12月
12日言詞辯論終結，判決如下：
    主  文
原告之訴駁回。
訴訟費用新台幣壹萬零玖佰元由原告負擔。
    事實及理由
一、按訴狀送達後，原告不得將原訴變更或追加他訴，但被告同
    意者，或被告於訴之變更或追加無異議，而為本案之言詞辯
    論者，視為同意變更或追加，民事訴訟法第255條第1項第1
    款、第2項定有明文。本件原告起訴原請求被告應返還建材
    ，嗣於起訴狀繕本送達後，於民國97年9月5日言詞辯論期日
    時變更聲明為請求被告應給付新台幣（下同）100萬元（見
    本院卷第22頁），被告對於原告所為訴之變更並無異議，且
    為本案言詞辯論，視為同意原告之變更，合於民事訴訟法第
    255條第1項第1款、第2項之規定，先予敘明。
二、原告起訴主張：
  (一)原告於85年間向被告租賃坐落於臺南市○區○○段1096-5
    、1096-6地號土地（下稱系爭土地），使用面積共計166平
    方公尺（50.22坪），原告在系爭土地上自行斥資興建鋼骨
    結構鐵厝之店鋪式建築物（鋼骨鐵皮建材及工程施工、土木
    工程裝潢施工，水電申請及施工），門牌號碼編為臺南市○
    ○路○段88號（下稱系爭建築物），在95年5月31日租期屆
    滿前，原告曾向被告表明意願，希同意再續租系爭土地，而
    被告卻不顧原告所投資之血本，眼見土地房屋增值性提高，
    竟執意收回，欲轉租他人。
  (二)按租賃契約第1條第3項所載「非以土地出租作為建物基地之
    用」，第4條約定「押租金新台幣壹拾萬元…租期屆滿或…
    乙方（即承租人）交還租賃標的且恢復原狀後，甲方應無息
    退還乙方」及第6條第2項「租期屆滿本契約即消滅…」；因
    此，租賃關係不存在之下，依契約應拆除建築物，恢復當初
    租賃空地原狀，被告應將鋼骨鐵皮建材拆除歸還原告，不能
    返還者，應償還其價額，目前被告拖延不返還建材，顯然已
    違反民法第181條及第184條之不當得利、侵權行為。
  (三)被告未徵得原告同意，竟將原告血汗錢興建之房屋私吞納為
    己有，於95年7月18日擅自辦理房屋所有權登記。原告當初
    只是承租空地，土地上空無地上物，目前被告名義下所登記
    之建物即臺南市○區○○段3275建號、面積75.64平方公尺
    及未保存登記部分、面積合計166平方公尺，皆是原告斥資
    興建，每次原告主動邀被告共同協商，均未被尊重，系爭建
    築物所花費的建材全部均是原告投資支付的，從未表明要贈
    與被告，被告不得占為己有，原請求被告依約拆除建物資材
    ，回復原空地狀態，並應返還建築材料，今因被告拖延不返
    還建材，應償還其價額100萬元。
  (四)原告沒有要主張系爭建築物所有權為原告所有，只主張這些
    建材是原告的。當時原告蓋系爭建築物花100萬元，但是現
    在100萬元建不起來，原告會請求100萬元是把折舊也算進去
    了，所以請求100萬元，如鑑定費用太高，原告不願意鑑定
    ，請法院酌定就可以。
  (五)聲明：被告應給付原告100萬元。
  (六)對被告抗辯所為之陳述：
    1.系爭建築物是原告建的，登記名字是被告他們自己去登記
      的，那也是原告告了被告以後，被告才去登記的，當時因
      為地是被告的，所以雙方約定用被告的名義去申請建照。
    2.原告積欠被告一年租金48萬元，扣除押租金10萬元，原告
      只欠被告38萬元，原告願意就以那建物的價值來折抵。
三、被告則聲明請求駁回原告之訴及假執行之聲請，如受不利判
    決，願供擔保請准宣告免為假執行，並以下列情詞置辯：
  (一)系爭租賃契約第5條第1項約定「…以甲方（即被告）名義申
    請使用執照及房屋所有權保存登記…」，被告辦理房屋所有
    權登記並無不當。
  (二)依系爭租賃契約第6條第1項約定「租期屆滿後…房屋歸甲方
    所有，乙方均不得對甲方請求任何名義之補償…」，被告於
    十年租期屆滿（即95年6月1日）後始辦理房屋所有登記，故
    不需原告贈與系爭建築物，亦不需補償原告任何價額，原告
    所訴實無所據。
  (三)另依95年度簡上字第150號民事判決，原告積欠被告租金及
    相當於租金之不當得利，多達60餘萬元，皆未償還，被告就
    此部分為抵銷抗辯。原告怎可以任何理由來拆除系爭建築物
    ，且原告曾於96年7月間連續多次於系爭建築物門上噴漆，
    企圖阻擾被告將房屋出租。
  (四)原告原來是用每月5萬元向被告租賃，後來才依原告請求降
    為4萬元，原告要求被告再租被告5年，但要用4萬元來租賃
    ，被告並不同意。
四、法院之判斷：
  (一)原告主張其於85年間向被告租賃系爭土地，使用面積共計16
    6平方公尺（50.22坪），原告在系爭土地上自行斥資興建鋼
    骨結構鐵厝之店鋪式建築物（鋼骨鐵皮建材及工程施工、土
    木工程裝潢施工，水電申請及施工），門牌號碼編為臺南市
    ○○路○段88號即系爭建築物，登記名字是被告他們自己去
    登記的，那是原告告了被告以後，被告才去登記的，當時因
    為地是被告的，所以雙方約定用被告的名義去申請建照等語
    ，業據提出契約書、建物測量成果圖、地籍圖、建物謄本等
    物為證，且為被告所不爭執，自堪信原告此部分之主張為真
    實。
  (二)至原告主張系爭建築物上之建材為其所有，被告依約應拆除
    建物資材，回復原空地狀態，並應返還建築材料，今因被告
    拖延不返還建材，應償還其價額100萬元等語，則為被告所
    否認，並以前詞置辯，經查：
    1.按「租期屆滿後，乙方（按即原告）除需繳清租約存續期
      間之水電費及營業上必須繳納之稅捐，應無條件搬遷房屋
      內之生財器具（不包括固定於房屋之設備裝潢），房屋歸
      甲方（按即被告）所有，乙方均不得對甲方請求任何名義
      之補償」，系爭租賃契約第6條第1項前段定有明文。
    2.依據上開約定，租期屆滿後，系爭建築物歸出租人即被告
      所有，且承租人即原告不得請求任何名義之補償，而兩造
      間之系爭租賃關係係於95年5月31日屆滿消滅，為兩造所
      不爭執，因此，被告於95年7月18日向地政事務所辦理系
      爭建築物之第一次登記，將系爭建築物登記為被告所有，
      與上開約定並無不符，即被告就系爭建築物取得所有權，
      ，並非無法律上原因。
    3.再按無法律上之原因而受利益，致他人受損害者，應返還
      其利益。雖有法律上之原因，而其後已不存在者，亦同；
      不當得利之受領人，除返還其所受之利益外，如本於該利
      益更有所取得者，並應返還。但依其利益之性質或其他情
      形不能返還者，應償還其價額；因故意或過失，不法侵害
      他人之權利者，負損害賠償責任。故意以背於善良風俗之
      方法，加損害於他人者亦同。違反保護他人之法律，致生
      損害於他人者，負賠償責任。但能證明其行為無過失者，
      不在此限。民法第179、181、184條分別定有明文。經查
      ，系爭建築物內之建材雖係原告斥資支付，然已因附合於
      系爭建築物而屬於系爭建築物之成分，原告自不得再主張
      對建材有所有權，而本件被告取得系爭建築物之所有權乃
      係依據系爭租賃契約，並非無法律上原因，亦經認定如上
      ，既然被告取得系爭建築物之所有權並非無法律上原因，
      自難認對原告應負不當得利返還或侵權行為損害賠償之責
      任，從而，原告請求因被告拖延不返還建材，應償還其價
      額100萬元等語，自屬無據，不應准許。
  (三)依上所述，原告依據民法第181、184條請求被告給付原告10
    0萬元，為無理由，應予駁回。
五、按法院為終局判決時，應依職權為訴訟費用之裁判；訴訟費
    用。由敗訴之當事人負擔；民事訴訟法第87條第1項、第78
    條分別定有明文。經查：本件訴訟費用額為裁判費10,900元
    ，因此，揆諸前開規定，應由被告負擔，爰併予確定如主文
    第二項所示。
六、本案事證已臻明確，兩造其餘攻擊防禦方法及舉證，核與判
    決結果無影響，爰不另一一論述，附此敘明。
七、據上論結，本件原告之訴為無理由，依民事訴訟法第78條、
    第87條第1項，判決如主文。
中    華    民    國    97    年    12    月    26    日
                  民事第三庭    法  官  林福來
以上正本係照原本作成
如對本判決上訴，須於判決送達後20日內向本院提出上訴狀
中    華    民    國    97    年    12    月    26    日
                                書記官  吳俊達


司法院資訊處製作；財團法人民間司法改革基金會備份。
